臺灣高等法院民事判決　　　　　　　　　　93年度訴字第77號
原　　　告　甲○○
法定代理人　邱志忠
訴訟代理人　陳建中律師
複　代理人　楊婉鈺律師
　　　　　　陳月秀律師
被　　　告　乙○○
訴訟代理人　蔡文玉律師
上列當事人間因請求侵權行為損害賠償事件，原告提起刑事附帶
民事訴訟，經本院刑事庭移送前來，本院於 94年3月30日言詞辯
論終結，判決如下︰
    主      文
被告應給付原告新臺幣1,706,867元，及自民國93年8月12日起至
清償日止，按年息百分之五計算之利息。
原告其餘之訴駁回。
訴訟費用由被告負擔三分之一，餘由原告負擔。
本判決第一項於原告以新臺幣568,956元為被告供擔保後，得假
執行。但被告如於假執行程序實施前，以新臺幣1,706,867元為
被告預供擔保，得免為假執行。
原告其餘假執行之聲請駁回。
    事      實
甲、原告方面：
一、聲明：(一)被告應給付原告新臺幣（下同） 5,006,557元，及
    自附帶民事訴訟訴狀繕本送達被告翌日起至清償日止，按年
    息百分之五之利息。(二)願供擔保聲請宣告假執行。
二、陳述：
  (一)原告係被害人黃之女，被告與黃係男女朋友關係。 90
    年7月8日下午，被告與訴外人林清俊、陳俊良、葉元培共同
    至桃園參加喜宴後，相約至黃家中繼續飲酒，途中搭載林
    清俊女友劉玉梅一同前往，約下午 4時30分許，一行人到達
    黃位於臺北縣新店市○○路 ○段223號4樓住處，一同飲用
    黃準備之黑啤酒及小菜，被告酒後躺在美容椅上睡覺，至
    當晚6時20分許，林、陳、劉三人先後離去，嗣於當晚6時40
    分許，因葉元培之外套蓋在乙○○身上，黃將乙○○搖醒
    ，並告知葉元培欲離去，適乙○○因懷疑黃另結新歡，提
    議分手遭拒，二人因而發生口角，葉元培留下勸架至當晚 7
    時許離去，二人於葉元培離去後繼續爭吵，並大打出手，被
    告左手臂因此受有線狀擦傷，竟萌殺機拿取現場之大浴巾將
    黃脖子勒住，致其因頸部受扼窒息死亡。
  (二)被告故意殺害原告之被繼承人黃死亡，被告之故意殺人行
    為與原告之被繼承人黃之死亡間有因果關係，爰依侵權行
    為法律關係請求喪葬費50萬元：關於訂購靈骨塔牌位乙事
    係由原告之父委由黃秀月代為處理，該筆費用亦由黃秀月借
    與原告代墊，且原告為黃之唯一繼承人，概括承受黃之
    債權債務，故實際支出費用之人為原告；扶養費：原告尚
    未成年，請求自 90年7月8日起至98年6月27日原告成年之日
    止，依宜蘭縣家庭收支調查統計分析報告，以每月12,568元
    計算，扣除生父邱志忠應負擔一半，扶養費用為 506,557元
    ；慰撫金：原告因母親黃遭被告故意殺害，精神上所受
    打擊無以言喻，請求非財產上之損害400萬元。
  (三)因被告於案發時聲稱被害人係自殺身亡，原告無從知悉被害
    人究係自殺身亡或遭被告殺害，原告之損害賠償請求權消滅
    時效依法當然無從進行。嗣本案經原法院於 92年9月29日為
    第一審宣判，認定被告犯有殺人罪嫌，原告方知被告係殺害
    被害人黃之兇手，故本件請求權消滅時效應自 92年9月29
    日開始起算。
三、證據：提出
    收支調查統計分析報告平均每戶及個人消費支出表為證。
乙、被告方面：
一、聲明：(一)原告之訴及假執行之聲請均駁回。(二)如受不利之判
    決，願供擔保請准宣告免為假執行。
二、陳述：
  (一)原告所舉本院92年上字第3943號判決認事用法顯有未洽，被
    告業對該判決提起上訴，至今猶未確定，自更無從逕憑該判
    決執為對被告不利之認定。
  (二)本案案發時間為90年7月8日，雖經被告一再陳明自己之清白
    ，惟原告等均不採信。原告並於翌（9）日即已至警局作筆
    錄，並諉稱其母無自殺傾向，故原告既認案發時唯一在場被
    告即係殺害被害人之人，則原告於其時即已「知有損害及賠
    償義務人」為何人。原告直至92年10月13日始提起本件訴訟
    ，其請求權自已罹2年時效而消滅。
  (三)原告請求金額未洽：
  1.殯葬費50萬元部分，依原證三之訂購申請書所載，訂購之人
    係黃秀月並非原告，顯見原告並非支出該筆費用之人，自不
    得請求。況原告當時仍未成年，不可能處理黃卻之後事而支
    出殯葬費用。原告片面主張該筆費用係由黃秀月借與原告代
    墊，被告否認之，自不足採。原告所列其他喪葬費24萬元及
    預估雜費8年共96,000元部分，毫無憑據，亦不足採。
  2.撫養費用部分，本件原告於案發時雖未成年，惟仍有父親可
    為扶養，原告並未舉證證明其不能維持生活而無謀生能力，
    依民法第1117條規定，自無受扶養之權利。而原告所提個人
    消費支出明細表，頂多可作為一般消費支出之參考，非謂有
    此消費即得請求扶養義務人提供該等金額之扶養義務。又原
    告自案發日至其成年為止，得受扶養年數僅為 7年，縱依原
    告主張其每月得受扶養金額為 6,284元，依霍夫曼計算方式
    扣除中間利息後，原告得受扶養金額亦僅為462,526元。
  3.非財產上損害部分，被告絕無殺害原告之母，且案未確定，
    原告徒以臆測之詞向被告索賠，自無理由。況原告與黃同
    其尚有照拂之恩，原告又尚有父親可為照顧，請求金額實嫌
    過高。
三、證據：提出警訊筆錄影本乙份、原審筆錄影本乙份為證。
    理      由
壹、程序部分
    本件原告於附帶民事訴訟訴狀起訴請求被告賠償 300萬元，
    後追加為547萬，經本院刑事庭移送後，於94年2月16日補充
    理由狀請求被告賠償其喪葬費 50萬元、扶養費506,557元、
    慰撫金400萬元，共計5,006,557元，核屬應受判決事項之減
    縮，核無不合，應予准許。
貳、實體部分
一、原告主張，被告與原告之母黃，係男女朋友關係。被告於
    90年7月8日下午，在黃位於臺北縣新店市○○路 ○段223
    號4樓住處，殺害黃致死，經本院以 92年上訴字第3943號
    刑事判決有罪，原告於 92年9月29日第一審宣判時方知被告
    係殺害黃卻之兇手，請求權消滅時效應自該日起算，而原告
    為黃之女，爰依侵權行為法律關係請求被告賠償喪葬費50
    萬元、扶養費用506,557元、慰撫金400萬元。
二、被告則否認有上開殺害黃之事實，並辯稱原告於 90年7月
    9日至警局作筆錄時，即稱其母無自殺傾向，並認原告案發
    時係唯一在場之人，其時即已「知有損害及賠償義務人」為
    何人。原告直至92年10月13日始提起本件訴訟，其請求權自
    已罹 2年時效而消滅。又原告並非支出喪葬費用之人，自不
    得請求喪葬費用。撫養費用部分，原告尚有父親可為扶養，
    且未舉證證明其不能維持生活而無謀生能力，又原告自案發
    日至其成年為止，得受扶養年數僅為 7年，縱依原告主張其
    每月得受扶養金額為 6,284元，依霍夫曼計算方式扣除中間
    利息後，原告得受扶養金額亦僅為 462,526元。非財產上損
    害請求金額過高等語，資為抗辯。
三、被告固否認其有殺害黃之事實，但查：
  (一)被告與被害人黃係男女朋友關係，90年7月8日下午，被告
    與訴外人林清俊、陳俊良、葉元培共同至桃園參加喜宴後，
    相約至黃家中繼續飲酒，途中搭載林清俊女友劉玉梅一同
    前往，約下午 4時30分許，到達黃位於臺北縣新店市○○
    路 ○段223號4樓住處，一同飲用黃準備之黑啤酒及小菜，
    被告因不勝酒力便躺在美容椅上睡覺，至當晚 6時20分許，
    林清俊、陳俊良、劉玉梅等人先後離去，嗣於當晚 6時40分
    許，因葉元培之外套蓋在被告身上，黃將被告搖醒，並告
    知葉元培欲離去，適被告因懷疑黃另結新歡，提議分手遭
    拒，二人因而發生口角，葉元培留下勸架約 20分鐘至當晚7
    時許離去，二人於葉元培離去後繼續爭吵，並大打出手，乙
    ○○左手臂因此受有線狀擦傷，被告取現場大浴巾將黃脖
    子勒住，致其因頸部受扼窒息死亡。就此事實部分，業經本
    院刑事庭92年度上訴字第3943號以殺人罪判處有罪在案，有
    上開判決正本乙份在卷可稽。
  (二)被告於警訊中及刑事案件偵審中，一再辯稱黃係以浴巾懸
    掛在窗戶上方鐵片而上吊自殺，伊拿蒸餾水桶子將門撞開後
    ，再將黃置於倒下之塑膠衣櫥櫃上作心肺復甦術等語。但
    查黃係因頸部受扼窒息致死之事實，業經臺灣臺北地方法
    院檢察署檢察官督同法醫師相驗、解剖屬實，並製有勘驗筆
    錄（見90年度相字第503號卷第23頁）、相驗屍體證明書、
    、驗斷書、相驗照片二十七張（相驗卷第60頁以下）。且核
    鑑定書除於鑑定結果欄以括號註記黃「頸部受扼窒息致死
    」係指「他殺」，且鑑定人即法醫師饒宇東於鑑定書內對黃
    「死因之看法」記載：「現場勘驗及解剖發現疑點重重，
    例如現場並非無繩索狀物，何必用大浴巾當工具上吊；大浴
    巾很難固定在牆壁的鐵片上，且鐵片已銹而易脫落，以之自
    殺成功，頗難相信；男友（指被告）左手臂有線狀擦傷，死
    者右手中指指甲折斷，且斷片不見；除左頸部的瘀傷外，左
    腰、右大腿、右眼上區、右手臂另有鈍傷；解剖結果有窒息
    現象。依以上所見研判，黃係因頸部受扼窒息致死，以手
    臂或雙手持大毛（浴）巾皆有可能繞住脖子而窒息」等語；
    復於台北地院刑事庭審理時到庭，依其觀察並解剖死者身體
    各處跡證具結後證稱：「（上吊自殺跟外力勒死，兩眼結膜
    充血有何不同？）．．．一般是說勒死的比較常見有結膜充
    血，但是不一定，上吊的結膜充血比較少，但也不一定絕對
    沒有。．．．（死者兩眼結膜）輕度充血，正常不會充血。
    ．．．（充血形狀）整片的」、「死者脖子左方有一塊五乘
    四瘀血，打開裡面也有瘀血，顯然這個脖子左方有受到外力
    ，這不像只有手指的印，比手指大一點的印，從這來推測比
    較像用手臂的壓迫造成的，面積比較大，毛巾也是比較寬的
    ，也是有可能，不是細繩子所造成的」、「鑑定書內提到死
    者男友（指被告）左手臂有線狀擦傷，死者右手中指指甲折
    斷，是否意指被告左手臂的刮痕是死者造成的？）我合理的
    懷疑」、「（鑑定書內提到死者左腰、右大腿、右眼上區、
    右手臂另有鈍傷要說明）傷可能在死亡不久前就受傷，可能
    是自己造成的，有時可能是抵抗時造成的傷害，都有可能。
    （死者左腰、右大腿、右眼上區、右手臂鈍傷）是新的。死
    亡前不久造成的」、「（死者左側頸部五乘四的瘀傷是）新
    傷。我認為是死亡前不久造成的」、「沒有特別打開（腦與
    脊髓）看，但是外觀那個地方沒有問題，沒有鬆鬆的」、「
    鑑定報告第五頁對我來說是蠻重要的線索，一般典型的上吊
    ，是從脖子下源沿耳朵上去兩方都有痕跡，但是這件只有偏
    一邊，左頸部有明顯痕跡，從部位來說和一般上吊不大相同
    。（左頸部瘀傷在）靠近喉結左下方。（一般上吊產生的頸
    部痕跡會在）喉結上方」等語（台北地院刑事卷第 144頁至
    第151頁、第154頁）。依此，黃並非如被告所稱之上吊自
    殺死亡之事實相當明確。
  (三)證人林清俊、陳俊良、劉玉梅、葉元培於警訊、檢察官偵訊
    及原審審理時證述，林、陳、劉三人，係晚 6時20分許離開
    ，葉則於 6時40分許欲離去前，因其外套蓋在被告身上，黃
    已將被告搖醒，並告知葉元培欲離去，適被告懷疑黃另
    結新歡，又提議分手遭拒，與黃發生口角，葉元培留下勸
    架約20分鐘，迄當晚七時許才離去，且其離去時被告與黃
    仍在繼續爭吵，就此事實，為上述證人證述明確。另證人即
    新店分隊消防員林恆志於刑事庭證稱：伊到現場時，除有一
    個女性躺在床邊地上外，僅有一個男性在場等語（北院刑事
    卷第 97、98、99頁及第101頁）；又證人即員警潘麒丞亦證
    稱：伊於當晚9時20分許接獲通報，9時30分許趕到現場，是
    被告前來開門等語（同上卷第115頁至第117頁），依此推斷
    ，被告於葉元培欲離去前，即已經醒來並與黃發生爭吵，
    至黃死亡之該段時間內，僅有被告在場。再者，被告於案
    發當晚至臺北縣政府警察局新店分局刑事組所拍照片顯示：
    被告當晚所著襯衫左衣袖後方有撕裂痕跡、左手臂下方及內
    緣有線性抓痕、左肘後側有擦痕等情，除有被告身體跡證照
    片12張可稽外（偵卷第42頁至第47頁，相驗卷第52頁至第57
    頁），現場房間內傾倒之塑膠衣櫥櫃上亦留有被告之血跡，
    復有刑事警察局93年8月3日（90）刑醫字第137375號鑑驗書
    （偵卷第82頁）可稽。足認，黃係因與被告爭吵並發生毆
    打後，被告乃以大浴巾將黃脖子勒住，致其因頸部受扼窒
    息死亡之事實明確，被告所辯無非飾卸之詞，不足採信。應
    認原告主張被告殺害黃之事實為可採。
四、本件侵權行為請求權有無罹於時效而消滅，被告辯稱原告於
    90年7月9日已至警局作筆錄，稱其母無自殺傾向，既認被告
    係殺害其母之人，自已知有損害及賠償義務人為何人，其至
    92年10月13日始提起訴訟，其請求權自已罹 2年時效而消滅
    等語。按關於侵權行為損害賠償請求權消滅時效，雖不以知
    悉賠償義務人因侵權行為所構成之犯罪行為經檢察官起訴或
    法院判決有罪為準，但仍應以請求權人實際知悉損害及賠償
    義務人時始得起算，此觀諸最高法院72年台上字第 738號判
    例自明。經查本件被告自始即否認其為殺害黃之人，原告
    雖於警訊中曾指稱其母並無自殺傾向（偵卷12頁反面），但
    原告並未在現場目擊被告殺人經過，而被告於殺害黃後即
    飾詞卸責，向警佯稱黃係上吊自殺情狀，而原告當時年僅
    12歲，自無從確知被告即為殺害其母之人，自不能以原告於
    前揭時地之警訊筆錄稱其母無自殺傾向，即謂其已知悉被告
    為應負損害賠償責任之人，時效期間當不能自該日起算，此
    外被告復未舉證證明原告係於何時知悉損害賠償義務人（參
    照最高法院72年台上第1428號判例，賠償義務人應就請求權
    人知悉在前之事實，負舉證之責）。依此，原告之侵權行為
    損害賠償請求權時效期間尚未罹於 2年之時效期間，被告以
    時效完成為辯，並無足取。
五、按因故意或過失不法侵害他人權利者，應負損害賠償責任；
    不法侵害人致死者，被害人之父母子女及配偶雖非財產上之
    損害，亦得請求賠償相當之金額，民法第 184條第 1項及第
    194條分別定有明文。本件原告為被害人黃之未成年子女
    （民國 78年6月28日生），有原告提出之
    可稽（本院卷辯論筆錄），從而原告請求被告依侵權行為法
    律關係請求被告負賠償責任，即屬有據，茲所應審酌者，為
    原告所得請求被告賠償之金額，爰分述如下：
  (一)殯葬費：原告主張其支出殯葬費50萬元，然原告所提出之殯
    葬費用單據僅 161,800元，而該單據訂購申請人為黃秀月，
    並非原告，原告主張該費用係由其自己支出、黃秀月代墊，
    並未舉證以實其說，況民國90年間原告年僅12歲，又何有能
    力支付此喪葬費，尚難認原告為支出該項殯葬費之人，至其
    餘請求金額原告亦未舉證，故原告所為殯葬費用之請求，為
    無理由。自應由支付此用之人依民法第192條第1項另為適法
    之請求。
  (二)扶養費：
  　原告
    統計分析報告（本院卷第2宗第9頁）計算扶養費，尚稱相當
    。故以每月 12,568元計算，扶養義務人2人（即原告之父邱
    志忠與被害人黃），自 90年7月8日起至98年6月27日原告
    成年之日止，共計 95.67個月，依霍夫曼公式計算，扶養費
    用為 506,867元。計算式：[12568*80.00000000（此為應受
    扶養95月之霍夫曼係數）+12568*0.67*（80.000000-00.000
    00000）]除以2（受扶養人數）=506867（小數點以下四捨五
    入）
  (三)精神慰藉金：本院斟酌原告喪母時年僅12歲，在身心上仍對
    母親有相當之依賴，及兩造之身分、地位、經濟能力，認為
    原告請求400萬元，尚嫌過高，應予核減為120萬元，方屬公
    允，逾此數額之請求，為無理由。
  (四)從而，原告基於侵權行為之損害賠償請求權，請求被告賠償
    原告1,706,867元（即前開扶養費506867元及精神慰藉金120
    萬元），及附帶民事訴訟訴狀繕本送達被告翌日（原告該92
    年10月13日訴狀繕本未見送達被告，然被告於 93年8月11日
    應訴，於該日即得知悉起訴內容）即 93年8月12日起至清償
    日止，依法定利率計算之遲延利息部分，洵屬正當，應予准
    許。逾此部分所為之請求，為無理由，應予駁回。
六、綜上所述，原告本於侵權行為之法律關係，請求被告給付
    1,706,867元，及自93年8月12日起至清償日止，按週年利率
    百分之五計算之利息，為有理由，應予准許。逾此所為請求
    ，為無理由，應予駁回。就原告勝訴部分，兩造均陳明願供
    擔保，聲請宣告假執行與免假執行，經核均無不合，爰各酌
    定相當擔保金額分別准免假執行。至原告敗訴部分，其假執
    行之聲請，因訴之駁回而失所附麗，併予駁回。
七、據上論結，本件原告之訴，為一部有理由，一部無理由，爰
    判決如主文。
中　　華　　民　　國　　94　　年　　4　　月　　13　　日
                  民事第二庭審判長法　官   吳謙仁
　　　　　　　　　　　      　　　法　官   蘇瑞華
　　　　　　　　　　　      　　　法　官   魏大喨
正本係照原本作成。
兩造如不服本判決，應於收受送達後20日內向本院提出上訴書狀
，其未表明上訴理由者，應於提出上訴後20日內向本院補提理由
書狀（均須按他造當事人之人數附繕本）上訴時應提出委任律師
或具有律師資格之人之委任狀；委任有律師資格者，另應附具律
師資格證書及釋明委任人與受任人有民事訴訟法第466條之1第1
項但書或第2項（詳附註）所定關係之釋明文書影本。
中　　華　　民　　國　　94　　年　　4 　　月　　14　　日
　　　　　　　　　　　　　　　　　書記官   李華安
附註：
民事訴訟法第466條之1（第1項、第2項）：
對於第二審判決上訴，上訴人應委任律師為訴訟代理人。但上訴
人或其他法定代理人具有律師資格者，不在此限。
上訴人之配偶、三親等內之血親、二親等內之姻親，或上訴人為
法人、中央或地方機關時，其所屬專任人員具有律師資格並經法
院認為適當者，亦得為第三審訴訟代理人。